ACORDAO-COMPLETO-2481528

ACÓRDÃO 8098/2021 ATA 18/2021 - SEGUNDA CÂMARA

VISTOS, relatados e discutidos estes autos em que se analisam atos de concessão de pensão militar deferidos pela 11ª Região Militar do Comando do Exército.   
ACORDAM os Ministros do Tribunal de Contas da União, reunidos em Sessão da 2ª Câmara, ante as razões expostas pelo Relator, e com fulcro nos incisos III e IX do art. 71 da Constituição Federal e nos arts. 1º, inciso V, e 39, inciso II, da Lei 8.443/1992, c/c o art. 259, inciso II, do Regimento Interno/TCU, em:
9.1. considerar legais as pensões militares instituídas pelos Srs. Euclides Leal, Eduardo Seji Sato e Raimundo de Melo Amorim em benefício, respectivamente, das Sras. Marilia Teresinha Leal (peça 3) ; Maria das Neves de Oliveira e Giselle Matsu Sato (peça 4) ; Antonia Iranilda Barros da Cruz e Maria Mary Cavalcante (peça 6) , determinando o registro dos correspondentes atos;
9.2. considerar ilegais as pensões militares instituídas pelos Srs. Atualpa de Alencar Vieira e Rui Ribeiro Ferreira em benefício, respectivamente, das Sras. Jacqueline de Alencar Vieira Ripardo e Aline Asbeck Vieira Loureiro (peça 2) ; Denir Bessa Ribeiro Ferreira, Rosalia Leite Ferreira e Rosiclea Leite Ferreira de Almeida (peça 5) , negando registro aos correspondentes atos;
9.3. dispensar o ressarcimento das quantias indevidamente recebidas de boa-fé pelas beneficiárias mencionadas no subitem 9.2 acima, consoante o disposto no Enunciado 106 da Súmula da Jurisprudência do TCU;
9.4. determinar à 11ª Região Militar do Comando do Exército, no prazo de 15 (quinze) dias a contar da ciência desta Deliberação, que:
9.4.1. abstenha-se de realizar pagamentos decorrentes dos atos impugnados, sujeitando-se a autoridade administrativa omissa à responsabilidade solidária, nos termos do art. 262, caput, do Regimento Interno/TCU;
9.4.2. dê ciência do inteiro teor desta Deliberação às beneficiárias indicadas no subitem 9.2 retro, alertando-as de que o efeito suspensivo proveniente da interposição de possíveis recursos perante o TCU não as exime da devolução dos valores percebidos indevidamente após a respectiva notificação, caso os recursos não sejam providos, encaminhando a este Tribunal, no prazo de 30 (trinta) dias, comprovante da referida ciência;
9.5. esclarecer ao órgão de origem que novos atos de concessão das pensões militares instituídas pelos Srs. Atualpa de Alencar Vieira e Rui Ribeiro Ferreira deverão ser emitidos e cadastrados no sistema e-Pessoal, livres das irregularidades verificadas nestes autos, sendo submetidos a este Tribunal, nos termos da IN/TCU 78/2018.

Concessões de pensões militares deferidas pela 11ª Região Militar do Comando do Exército.

Segunda Câmara

3. Interessados: Jacqueline de Alencar Vieira Ripardo (XXX.768.183-XX), Aline Asbeck Vieira Loureiro (XXX.838.641-XX), Marilia Teresinha Leal (XXX.845.080-XX), Maria das Neves de Oliveira (XXX.782.156-XX), Giselle Matsu Sato (XXX.174.277-XX), Denir Bessa Ribeiro Ferreira (XXX.876.337-XX), Rosalia Leite Ferreira (XXX.910.341-XX), Rosiclea Leite Ferreira de Almeida (XXX.327.501-XX), Antonia Iranilda Barros da Cruz (XXX.578.731-XX) e Maria Mary Cavalcante (XXX.443.733-XX).

13.1. Ministros presentes: Bruno Dantas (Presidente), Augusto Nardes e Raimundo Carreiro.
13.2. Ministro-Substituto convocado: Marcos Bemquerer Costa (Relator).
13.3. Ministro-Substituto presente: André Luís de Carvalho.

MARCOS BEMQUERER

Adoto como parte do Relatório, com os pertinentes ajustes de forma, a instrução da Secretaria de Fiscalização de Integridade de Atos e Pagamentos de Pessoal e de Benefícios Sociais - Sefip, por meio da qual as concessões objeto destes autos são analisadas (peças 8 e 9) : 
"INTRODUÇÃO
1.	Trata-se de atos de pensão militar, submetidos, para fins de registro, à apreciação do Tribunal de Contas da União (TCU) , de acordo com o art. 71, inciso III, da Constituição Federal.  Os atos foram cadastrados e disponibilizados ao TCU por intermédio do Sistema e-Pessoal, na forma dos arts. 2º e 4º da Instrução Normativa TCU 78/2018.
EXAME TÉCNICO
Procedimentos aplicados
2.	Os procedimentos para exame, apreciação e registro de atos de pessoal encontram-se estabelecidos na Instrução Normativa TCU 78/2018 e na Resolução TCU 206/2007. Essas normas dispõem que os atos de pessoal disponibilizados por meio do e-Pessoal devem ser submetidos previamente a críticas automatizadas, com base em parâmetros predefinidos.
3.	As críticas das informações cadastradas na etapa de coleta do ato foram elaboradas e validadas levando-se em conta as peculiaridades de cada ato. Os itens verificados nessa etapa são inerentes a dados cadastrais, fundamentos legais, mapa de tempo, ficha financeira, assim como eventuais ocorrências de acumulação. Trata-se de verificações abrangentes, minuciosas e precisas e sem a necessidade de ação humana e, portanto, menos suscetível a falhas. As críticas aplicadas estão discriminadas no sistema, no Menu e-Pessoal, opção 'Crítica', que podem ser acessadas mediante concessão de perfil específico a servidores do TCU responsáveis pela análise.
4.	Além das críticas automatizadas, há verificação humana adicional no caso de haver alertas do sistema ou informações não formatadas, como esclarecimentos do gestor ou do controle interno.  
5.	As críticas também consideram os registros do Sistema Integrado de Administração de Recursos Humanos (Siape) . O Siape disponibiliza informações atualizadas sobre as parcelas que integram os proventos, diferentemente, portanto, do e-Pessoal, que informa as parcelas no momento do registro do ato. 
6.	Essa confrontação com o Siape fornece uma visão atual e verdadeira da situação, o que permite descaracterizar irregularidades e inconsistências que, embora constantes do e-Pessoal, já foram corrigidas.
7.	As verificações detectadas nos atos encontram-se discriminadas na aba de pendências de cada ato no sistema e-Pessoal, bem como nos espelhos dos atos contemplados por esta instrução.
Exame das Constatações
8.	O valor da pensão instituída por Atualpa de Alencar Vieira é calculado com base no posto de Coronel, três postos acima ao que o militar ocupava na ativa, de Capitão. 
9.	A análise dos fundamentos legais da reforma do militar revela que o Sr. Atualpa foi inicialmente reformado por limite de idade de permanência na reserva (ato 10003371-07-2003-002181-9) . Posteriormente, sua reforma foi alterada por incapacidade, concedendo mais um posto acima para cálculo dos proventos, com base no art. 110, § 1º da Lei 6.880/1980 (ato 10003371-07-2003-002182-7) . 
10.	E¿ importante salientar que esta Corte de Contas, recentemente, mudou o entendimento quanto a¿ possibilidade de o militar já reformado por limite de idade para permanência na reserva receber um posto/graduação acima, para fins de proventos, por ocasião de sua reforma por incapacidade, amparada no art. 110 da Lei 6.880/1980, firmando entendimento de que apenas militares da ativa ou da reserva podem receber a majoração no posto/graduação, conforme texto da lei a seguir: 
'Art. 110. O militar da ativa ou da reserva remunerada, julgado incapaz definitivamente por um dos motivos constantes dos incisos I e II do art. 108, será¿ reformado com a remuneração calculada com base no soldo correspondente ao grau hierárquico imediato ao que possuir ou que possuía na ativa, respectivamente:
§ 1º Aplica-se o disposto neste artigo aos casos previstos nos itens III, IV e V do artigo 108, quando, verificada a incapacidade definitiva, for o militar considerado inválido, isto e¿, impossibilitado total e permanentemente para qualquer trabalho. 
§ 2º Considera-se, para efeito deste artigo, grau hierárquico imediato: 
a) o de Primeiro-Tenente, para Guarda-Marinha, Aspirante-a-Oficial e Suboficial ou Subtenente; 
b) o de Segundo-Tenente, para Primeiro-Sargento, Segundo-Sargento e Terceiro- Sargento; e 
c) o de Terceiro-Sargento, para Cabo e demais praças constantes do Quadro a que se refere o artigo 16. 
§ 3º Aos benefícios previstos neste artigo e seus parágrafos poderão ser acrescidos outros relativos a¿ remuneração, estabelecidos em leis especiais, desde que o militar, ao ser reformado, já¿ satisfaça às condições por elas exigidas.'
11.	Dessa forma, como o caso semelhante abordado no Acórdão 2225/2019-TCU-Plenáriolena¿rio, da Relatoria do Ministro Benjamin Zymler, entende-se que o benefício previsto no art. 110 da Lei 6.880/1980, expressamente dirigido ao militar da ativa ou da reserva remunerada, não alcança o militar reformado. 
12.	Logo, mesmo que a reforma, originária da pensão militar em estudo, tenha sido julgada legal, e ainda que tal julgamento tenha ocorrido há mais de cinco anos, pelo novo entendimento desta Corte, esta reforma se encontra maculada por um vício que a torna ilegal, vício que se estende à pensão militar e a invalida, formando mérito de ilegalidade para o caso em estudo. 
13.	De acordo com todas as verificações realizadas para o ato de pensão instituída pelo Sr. Atualpa de Alencar Vieira, o ato em estudo deve receber parecer pela ilegalidade, devendo ser adequados os proventos para o posto de Tenente-Coronel, tendo em vista que o militar contribuiu para pensão correspondente ao soldo de um posto acima, de acordo com o art. 6º da Lei 3.765/1960.
14.	De forma semelhante ao caso exposto acima, o valor da pensão instituída por Rui Ribeiro Ferreira é calculado com base no posto de General de Brigada, quatro postos acima ao que o militar ocupava na ativa, de Capitão. 
15.	A análise dos fundamentos legais da reforma do militar revela que o Sr. Rui foi inicialmente reformado por limite de idade de permanência na reserva (ato 10003371-07-2006-001802-6) . Posteriormente, sua reforma foi alterada por incapacidade, concedendo mais um posto acima para cálculo dos proventos, com base no art. 110, § 1º da Lei 6.880/1980 (ato 10003509-07-2015-000022-8) . 
16.	Conforme explicado nos itens 10 e 11 acima, mesmo que a reforma, originária da pensão militar em estudo, tenha sido julgada legal, e ainda que tal julgamento tenha ocorrido há mais de cinco anos, pelo novo entendimento desta Corte, esta reforma se encontra maculada por um vício que a torna ilegal, vício que se estende à pensão militar e a invalida, formando mérito de ilegalidade para o caso em estudo.
17.	Dessa forma, o ato de pensão instituída pelo Sr. Rui Ribeiro Ferreira deve receber parecer pela ilegalidade, devendo ser adequados os proventos para o posto de Coronel, tendo em vista que o militar contribuiu para pensão correspondente ao soldo de dois postos acima, de acordo com o art. 6º da Lei 3.765/1960.
18.	O valor da pensão instituída por Euclides Leal é calculado com base no posto de Tenente-Coronel, dois postos acima ao que o militar ocupava na ativa, de Capitão. Tal elevação se baseia na concessão de um posto acima na passagem para a inatividade, por contar com mais de trinta anos de serviço, de acordo com o art. 50, § 1º, alínea a da Lei 6.880/1980 (ato 10003371-07-2007-003277-3) ; e na concessão de pensão calculada com base em um posto acima ao militar que contribuiu para tal benefício, em consonância ao disposto no art. 71 da Lei 6.880/1980 c/c o art. 6º da Lei 3.765/1960, podendo o ato ser considerado legal e registrado.
19.	Situações semelhantes foram encontradas nos atos de pensão instituídas por: Eduardo Seji Sato, cuja remuneração se baseia no posto de Primeiro-Tenente; e Raimundo de Melo Amorim, cuja remuneração se baseia no posto de Tenente-Coronel, ambas com base nos mesmos preceitos legais enumerados acima.
20.	Consulta realizada com a finalidade de detectar se há acumulações ilegais de benefícios previdenciários dos presentes atos, verificou-se que não há acumulação das beneficiárias, nos termos do art. 29 da Lei 3.765/1960, com a redação dada pela Medida Provisória 2.215-10, de 31/08/2001, no qual  é permitida a acumulação: I - de uma pensão militar com os proventos de disponibilidade, reforma, vencimento ou aposentadoria; II - de uma pensão militar com a de outro regime, observado o disposto no art. 37, inciso XI, da Constituição Federal.
CONCLUSÃO
21. A abrangência e a profundidade das verificações levadas a efeito fundamentam convicção de que os atos 21502/2017 e 15039/2017 podem ser apreciados pela ilegalidade, em razão das irregularidades apontadas no item Exame das Constatações desta instrução, que representam afronta à legislação e à jurisprudência de referência. Os aludidos atos deram entrada neste Tribunal há menos de cinco anos, não sendo aplicável, portanto, o procedimento de contraditório e ampla defesa determinado pelo Acórdão 587/2011-TCU-Plenário.
22. Já os atos 21837/2017, 19384/2017 e 16583/2017 podem ser considerados legais.
PROPOSTA DE ENCAMINHAMENTO
23. Ante o exposto, com fundamento no art. 71, inciso III, da Constituição Federal, no art. 1º, inciso V, e art. 39, incisos I e II, da Lei 8.443/1992, no art. 260 do Regimento Interno do Tribunal de Contas da União, propõe-se: 
a) considerar legais e promover o registro dos atos de pensão militar de RAIMUNDO DE MELO AMORIM, EDUARDO SEJI SATO e EUCLIDES LEAL;
b) considerar ILEGAIS e recusar registro dos atos de pensão militar de RUI RIBEIRO FERREIRA e ATUALPA DE ALENCAR VIEIRA;
b.1) dispensar o ressarcimento das quantias indevidamente recebidas de boa-fé pelos interessados, consoante o disposto no Enunciado 106 da Súmula da Jurisprudência do TCU;
b.2) determinar ao Comando do Exército que:
b.2.1)	 no prazo de 15 (quinze) dias, a contar da ciência desta Deliberação, abstenha-se de realizar pagamentos decorrentes dos atos impugnados, sujeitando-se a autoridade administrativa omissa à responsabilidade solidária, nos termos do art. 262, caput, do Regimento Interno/TCU;
b.2.2)	 dê ciência, no prazo de 15 (quinze) dias, a contar do recebimento da notificação deste Acórdão, aos beneficiários, encaminhando a este Tribunal, no prazo de 30 (trinta) dias, comprovante da referida ciência; e
b.2.3) alerte aos beneficiários que o efeito suspensivo proveniente da interposição de possíveis recursos perante o TCU não os exime da devolução dos valores percebidos indevidamente após a respectiva notificação, caso os recursos não sejam providos;
b.3) esclarecer à unidade de origem, com supedâneo no art. 262, § 2º, do Regimento Interno/TCU, que a concessão considerada ilegal poderá prosperar mediante a emissão e o encaminhamento a este Tribunal de novo ato concessório, escoimado das irregularidades apontadas nestes autos;
b.4) determinar à Sefip que monitore o cumprimento das medidas indicadas nos subitens b.2 e b.3 supra, representando a este Tribunal, caso necessário."
2.	De seu turno, o Parquet especializado, em parecer da lavra do Procurador Rodrigo Medeiros de Lima, teceu os seguintes comentários sobre este processo (peça 11) :
"Trata-se da análise de cinco atos de pensão militar emitidos pelo Ministério da Defesa - Comando do Exército.
2. Em pareceres uniformes (peças 8-9) , a Sefip propôs a legalidade e registro dos atos de pensão militar instituída por Raimundo de Melo Amorim (peça 6) , Eduardo Seji Sato (peça 4) e Euclides Leal (peça 3) , e a ilegalidade e negativa de registro dos atos de Atualpa de Alencar Vieira (peça 2) e Rui Ribeiro Ferreira (peça 5) .
3. Desde logo, este representante do Ministério Público de Contas da União anui à proposta da unidade técnica, exceto em relação ao ato à peça 2.
4. O referido ato trata da concessão inicial da pensão militar instituída por Atualpa de Alencar Vieira em benefício das filhas Aline Asbeck Vieira Loureiro e Jacqueline de Alencar Vieira Ripardo.
5. A Sefip propôs a ilegalidade e negativa de registro do ato por entender que o ex-militar contribuiu para que os proventos da pensão correspondessem ao soldo de apenas um posto acima, consoante se vê no seguinte parágrafo da instrução (peça 8, p. 3) :
'13. De acordo com todas as verificações realizadas para o ato de pensão instituída pelo Sr. Atualpa de Alencar Vieira, o ato em estudo deve receber parecer pela ilegalidade, devendo ser adequados os proventos para o posto de Tenente-coronel, tendo em vista que o militar contribuiu para pensão correspondente ao soldo de um posto acima, de acordo com o art. 6º da Lei 3.765/1960.' (Grifos inseridos) .
6. Todavia, consta do ato que o instituidor contribuiu para que os proventos da pensão correspondessem a dois postos/graduações acima, nos termos do art. 6º da Lei 3.765/1960 (peça 2, p. 2) .
7. Assim, como o ex-militar era Capitão na ativa, e passou para a inatividade contando com mais de 30 anos de serviço, tinha direito a perceber proventos com base no grau hierárquico superior, no caso, Major, em face do disposto no art. 50, inciso II, da Lei 6.880/1980. Considerando que contribuiu para que os proventos da pensão correspondessem a dois postos/graduações acima, tais proventos devem ser pagos com base no posto de Coronel, exatamente como consta do ato. Portanto, não se vislumbra irregularidade no ato em comento.
8. Ante o exposto, em dissonância com a proposta da unidade técnica, opinamos pela legalidade e registro do ato de pensão militar instituída por Atualpa de Alencar Vieira (peça 2) ." 
É o Relatório.

não há.

Procurador Rodrigo Medeiros de Lima.

PENSÃO MILITAR. CINCO ATOS. INTELIGÊNCIA DO ART. 6º DA LEI 3.765/1960, REVOGADO PELA MEDIDA PROVISÓRIA 2.215-10/2001. BENEFÍCIO PENSIONAL CORRESPONDENTE A MAIS DE DOIS GRAUS HIERÁRQUICOS SUPERIORES AO POSTO OCUPADO PELO INSTITUIDOR NA ATIVA. ILEGALIDADE DE DOIS ATOS. NEGATIVA DE REGISTRO. LEGALIDADE DOS DEMAIS ATOS. DETERMINAÇÕES.

PENSÃO MILITAR (PMIL)

Secretaria de Fiscalização de Integridade de Atos e Pagamentos de Pessoal e de Benefícios Sociais - Sefip.

Em apreciação cinco atos de pensão militar instituída pelos Srs. Atualpa de Alencar Vieira, Euclides Leal, Eduardo Seji Sato, Rui Ribeiro Ferreira e Raimundo de Melo Amorim.
2.	Referidas concessões tiveram, respectivamente, os seguintes beneficiários: i) Jacqueline de Alencar Vieira Ripardo e Aline Asbeck Vieira Loureiro; ii) Marilia Teresinha Leal; iii) Maria das Neves de Oliveira e Giselle Natsu Sato; iv) Denir Bessa Ribeiro Ferreira, Rosalia Leite Ferreira e Rosiclea Leite Ferreira de Almeida; e v) Antonia Iranilda Barros da Cruz e Maria Mary Cavalcante.
3.	A Secretaria de Fiscalização de Integridade de Atos e Pagamentos de Pessoal e de Benefícios Sociais - Sefip, após examinar este feito, propôs, em uníssono, além das medidas correlatas de praxe (peças 8 e 9) : 
	3.1. considerar legais as pensões militares instituídas pelos Srs. Raimundo de Melo Amorim, Eduardo Seji Sato e Euclides Leal;
	3.2. considerar ilegais as pensões instituídas pelos Srs. Rui Ribeiro Ferreira e Atualpa de Alencar Vieira.
4.	De seu turno, o MP/TCU, representado pelo Procurador Rodrigo Medeiros de Lima, dissente apenas em relação ao ato de pensão referente ao Sr. Atualpa de Alencar Vieira, o qual entende que deve receber a chancela de legalidade, e anui ao encaminhamento em relação aos demais atos (peça 11) .
5.	Inicio pelo exame do ato da pensão mililtar deixada pelo Sr. Atualpa de Alencar Vieira, sobre a qual controvertem a Sefip e o Parquet especializado. 
6.	Compulsando a sua concessão, verifico que, de acordo com informações prestadas pelo gestor, o Sr. Atualpa de Alencar Vieira foi reformado no posto de Capitão, em 21/11/2002, e passou a receber proventos com base no posto de Major - um posto acima daquele que possuía na ativa (peça 2) .
7.	Ainda de acordo com o gestor, em 15/5/2003, o referido militar passou a receber proventos calculados no posto de Tenente-Coronel - dois postos acima daquele que ostentava na atividade, e um acima daquele sobre o qual foram calculados inicialmente seus proventos. De acordo com o que consta na mencionada informação, o de cujus contribuía para pensão militar no posto de Coronel. 
8.	Sumarizando, como dito pelo MP/TCU, o ex-militar era Capitão na ativa, passou para a inatividade com mais de 30 anos de serviço, e possuía direito a receber proventos no posto de Major (art. 50, inciso II, da Lei 6.880/1980) . 
9.	De acordo com o membro do Parquet especializado, tendo em vista que contribuiu para a pensão com base no posto de Coronel (art. 71 da Lei 6.880/1980 c/c art. 6º da Lei 3.765/1960) , a referida pensão deveria ser paga com base naquele posto, ou seja, três postos acima daquele que o Sr. Atualpa de Alencar Vieira ocupava na ativa.
10.	Penso que não é o caso de acompanhar a opinio juris do Ministério Público de Contas quanto ao interessado em foco.
11.	O entendimento desta Corte de Contas é no sentido de que o permissivo do art. 71 da Lei 6.880/1980 c/c o art. 6º da Lei 3.765/1960 somente possibilita que o militar contribua para a pensão com base em um ou dois postos/graduações acima daquele que possuía na ativa. 
12.	Para melhor intelecção da matéria, transcrevo os dispositivos legais acima mencionados, bem como os arts. 1º e 16 da Lei 3.765/1960:
Lei 6.880/1980
"Art. 71. A pensão militar destina-se a amparar os beneficiários do militar falecido ou extraviado e será paga conforme o disposto em legislação específica.
§ 1º Para fins de aplicação da legislação específica, será considerado como posto ou graduação do militar o correspondente ao soldo sobre o qual forem calculadas as suas contribuições.
§ 2º Todos os militares são contribuintes obrigatórios da pensão militar correspondente ao seu posto ou graduação, com as exceções previstas em legislação específica.
§ 2º-A.  As pensões militares são custeadas com recursos provenientes da contribuição dos militares das Forças Armadas, de seus pensionistas e do Tesouro Nacional. (Incluído pela Lei 13.954, de 2019) 
§ 3º Todo militar é obrigado a fazer sua declaração de beneficiários que, salvo prova em contrário, prevalecerá para a habilitação dos mesmos à pensão militar."
Lei 3.765/1960 (Texto vigente antes de agosto de 2001) 
"Art 6º É facultado aos militares de que trata o art. 1º desta lei, com mais de 30 (trinta) e 35 (trinta e cinco) anos de serviço computável para fins de inatividade, contribuírem, respectivamente, para a pensão correspondente a um ou dois postos ou graduações acima do ou da que possuem desde que satisfaçam o pagamento das contribuições a partir do mês seguinte àquele em que completaram o referido tempo de serviço. (Revogado pela Medida provisória 2.215-10, de 31.8.2001) 
§ 1º O disposto neste artigo abrange os militares da reserva remunerada ou reformados, designados para o exercício efetivo de serviço nas Organizações das Forças Armadas e que, nesta situação, permaneçam por mais de 5 (cinco) anos, desde que tenham mais de 30 (trinta) e 35 (trinta e cinco) anos de serviço computável para a inatividade, contados pela reunião dos dois períodos de atividade.  (Revogado pela Medida provisória 2.215-10, de 31.8.2001) § 2º O militar que satisfizer as condições do presente artigo poderá contribuir para a pensão militar correspondente ao primeiro ou ao segundo posto ou graduação que se seguir ao que já possui na hierarquia das Forças Armadas, mesmo que em seu quadro ou organização não haja, os respectivos postos ou graduações.  (Revogado pela Medida provisória 2.215-10, de 31.8.2001) 
 (...) 
Art. 1º São contribuintes obrigatórios da pensão militar, mediante desconto mensal em folha de pagamento, todos os militares das Forças Armadas. (Redação dada pela Medida provisória nº 2.215-10, de 31.8.2001) 
Parágrafo único.  Excluem-se do disposto no caput deste artigo: (Incluído pela Medida provisória nº 2.215-10, de 31.8.2001) 
I - o aspirante da Marinha, o cadete do Exército e da Aeronáutica e o aluno das escolas, centros ou núcleos de formação de oficiais e de praças e das escolas preparatórias e congêneres; e
II - cabos, soldados, marinheiros e taifeiros, com menos de dois anos de efetivo serviço.
 (...) 
Art 16. O direito à pensão fica condicionado ao recebimento de 24 (vinte e quatro) contribuições mensais, relativas à pensão que será deixada aos beneficiários, permitindo-se a estes fazerem o respectivo pagamento, ou completarem o que faltar. (Revogado pela Medida provisória nº 2.215-10, de 31.8.2001) 
§ 1º O recolhimento poderá ser feito de uma só vez ou em parcelas correspondentes ao valor da contribuição. (Revogado pela Medida provisória nº 2.215-10, de 31.8.2001) 
§ 2º A exigência deste artigo não se aplica ao reajustamento das pensões decorrentes da presente lei. (Revogado pela Medida provisória nº 2.215-10, de 31.8.2001) "
13.	Insta destacar que, embora o mencionado art. 6º da Lei 3.765/1960 tenha sido revogado pela Medida Provisória - MP 2.215-10/2001, este último normativo salvaguardou a situação daqueles que já tivessem contribuído na forma do dispositivo retrocitado:
"Art. 32.  Ficam assegurados os direitos dos militares que até 29 de dezembro de 2000, contribuíam para a pensão militar correspondente a um ou dois postos ou graduações acima da que fizerem jus.
§ 1º O direito à pensão fica condicionado ao recebimento de vinte e quatro contribuições mensais que será deixado aos beneficiários, permitindo-se a estes fazerem o respectivo pagamento, ou completarem o que faltar."
14.	No caso em análise, o Sr. Atualpa de Alencar Vieira possuía, na ativa, o posto de Capitão, sendo-lhe facultado, portanto, contribuir para o posto de Major (um grau hierárquico acima) ou de Tenente-Coronel (dois graus hierárquicos acima) , para fins de pagamento da pensão que viria a deixar quando de seu passamento. 
15.	No entanto, o ex-militar contribuiu para o posto de Coronel, ou seja, três graus hierárquicos acima daquele que ele ocupava na ativa, conforme descrito no ato de pensão que ora se escrutina (peça 2, p. 4) . 
16.	Tal situação não se amolda ao permissivo contido na Lei 3.765/1960, acima mencionado.
17.	Este caso se assemelha àquele reportado nos autos do TC-Processo 044.346/2020-4, de relatoria do Ministro Raimundo Carreiro, no âmbito do qual foi prolatado, em 27 de abril do corrente, o Acórdão 6853/2021-TCU-Segunda Câmara.
18.	No que interessa ao deslinde deste feito, naqueloutro processo foi examinada a Pensão Militar de um interessado cuja cronologia é a que segue abaixo:
	18.1. quando na ativa, o ex-militar ocupava o posto de Capitão;
	18.2. tendo passado para a reserva remunerada em 1985, passou a perceber proventos no posto de Major (grau imediatamente superior ao de Capitão) ;
	18.3. ao ser reformado, em 1990, passou a receber proventos com base no posto de Tenente-Coronel (um grau hierárquico acima do de Major e dois acima do de Capitão) ;
	18.4. a pensão militar que deixara fora deferida no posto de General de Brigada (quatro graus hierárquicos acima do de Capitão, três acima do de Major, e dois acima do de Tenente-Coronel) .
19.	Como pontuado pelo relator daquele feito, Ministro Raimundo Carreiro, não havia como a pensão prosperar nos moldes em que havia sido deferida pelo Comando do Exército (excerto do Voto condutor do Acórdão 6853/2021-TCU-Segunda Câmara) :
"4. Já em relação ao capitão [omissis] [interessado que foi citado acima], verifica-se que o militar deixou o serviço ativo em 3/1/1985, passando a perceber proventos referentes ao soldo de major, e foi posteriormente reformado em 7/5/1990, conforme legislação à época. Com supedâneo no § 2º do art. 110 da Lei 6.880/1980 foi-lhe alterado o cálculo do benefício, passando a ter os proventos calculados com base no soldo de tenente-coronel. O ato que ora se aprecia trata da concessão de pensão  militar às beneficiárias, Sras. [omissis], com proventos calculados no soldo de general de brigada, ou seja, quatro postos além do que ocupava na atividade, com supedâneo no art. 6º, caput, da Lei 3.765/1960, vigente até a edição da Medida Provisória 2.215-10/2001 (peça 3) .
5. Realizada breve introdução, passo a deliberar.
6. Constato que, de fato, em ambos os casos ocorreu a majoração dos proventos por incapacidade superveniente à situação de inatividade dos militares. Contudo, não identifico nos autos indicativo de que tenha havido a reforma por idade previamente à reforma por invalidez, sobre a qual o Plenário desta Casa já firmou entendimento pela ilegalidade, vide Acórdão 2225/2019-TCU-Plenário, Rel. Ministro Benjamin Zymler. 
7. Por oportuno, registro que a data de reforma do Sr. [omissis] [segundo interessado naqueles autos] (7/9/1991) corresponde à data em que completou 60 anos, situação prevista no art. 106, I, 'c' da Lei 6.880/1980 (vigente à época) como tempo-limite de permanência na reserva, entretanto o fundamento apontado para a concessão da reforma em sua ficha não é esse, mas sim a ocorrência de incapacidade definitiva para o serviço (peça 2, p. 1) . 
8. De toda forma, o art. 110 do Estatuto dos Militares é claro ao estabelecer o parâmetro para cálculo dos proventos da reforma em decorrência de incapacidade definitiva:
'Art. 110. O militar da ativa ou da reserva remunerada, julgado incapaz definitivamente por um dos motivos constantes dos incisos I e II do art. 108, será reformado com a remuneração calculada com base no soldo correspondente ao grau hierárquico imediato ao que possuir ou que possuía na ativa, respectivamente.' (Redação dada pela Lei nº 7.580, de 1986 - grifos acrescidos) .
9. Verifico, portanto, irregularidade na concessão da reforma de ambos os militares com base em dois postos acima daqueles que ocupavam na ativa, em afronta ao mencionado art. 110, caput, da Lei 6.880/1980. Não obstante, na presente assentada a análise cinge-se à concessão de pensões instituídas pelos referidos militares, assunto regido pela Lei 3.765/1960.
10. De antemão, anoto que não há amparo na legislação para o cálculo de benefícios pensionais além de dois níveis hierárquicos acima do que o instituidor ocupava na ativa. Compulsando o art. 6º da Lei 3.765/1960, revogado pela Medida Provisória 2.215-10/2001, verifica-se que havia a possibilidade de contribuição para a pensão correspondente a um ou dois postos (ou graduações) acima da efetivamente ocupada na ativa, para os militares que contassem com mais de 30 ou 35 anos de serviço, respectivamente. [grifo acrescido]
11. Esclareço que os proventos relativos à situação de inatividade (seja reserva remunerada ou reforma) e os benefícios de pensão militar são de natureza distinta, tratados em diplomas legais diferentes (Leis 6.880/1980 e 3.765/1960) , cujos requisitos para concessão também não se sobrepõem. Portanto, não subsiste amparo jurídico para o cálculo de proventos pensionais além de dois níveis hierárquicos acima daquele ostentado pelo militar na ativa, observado o art. 6º da Lei 3.765/1960, posteriormente revogado pela Medida Provisória 2.215-10/2001.
12. Face às constatações no presente caso, entendo que os atos de pensão militar instituídos por [omissis], em favor de [omissis] (peça 2) e por [omissis], em favor de [omissis] (peça 3) , devem ser considerados ilegais, uma vez que os benefícios tiveram por referência quatro postos acima daqueles que os militares ostentavam na atividade, irregularidade que impacta os proventos das pensões, calculadas com base em postos indevidos." (grifos acrescidos) 
20.		À guisa de conclusão, o ato da pensão militar instituída pelo Sr. Atualpa de Alencar Vieira deve ser considerado ilegal, negando-se o correspondente registro.
21.		O entendimento acima deve ser aplicado em relação à concessão relativa ao Sr. Rui Ribeiro Ferreira (peça 5) .
22.		Como apontado pela Sefip, o ex-militar ocupava, na ativa, o posto de Capitão e foi reformado por limite de idade de permanência na reserva. Posteriormente, teve a reforma alterada por incapacidade, concedendo-se-lhe proventos com base no posto de Tenente-Coronel.
23.		A pensão por ele instituída está calculada no posto de General de Brigada, ou seja, dois graus hierárquicos acima do de Tenente-Coronel (posto que ocupava quando de seu óbito) , e quatro graus hierárquicos acima do de Capitão (posto que ocupava na ativa) .
24.	Como já demonstrado acima, não há fundamento legal para o pagamento, nos termos do já revogado art. 6º da Lei 3.765/1960, de pensões em mais de dois postos ou graduações acima daquele ocupado pelo militar na ativa.
25.	Dessa maneira, o ato do Sr. Rui Ribeiro Ferreira deve ser considerado ilegal, negando-se o respectivo registro, como pugnado de forma unânime pela Sefip e pelo MP/TCU.
26.	No que tange aos demais interessados, foram verificadas as seguintes situações:
	26.1. instituidor Euclides Leal (peça 3) : era Capitão na ativa e os proventos de sua pensão foram calculados com base no posto de Tenente-Coronel (dois postos acima) , haja vista que, nos termos do art. 6º da Lei 3.765/1960, contribuiu para a pensão no posto de Tenente-Coronel;
	26.2. Eduardo Seji Sato (peça 4) : era Subtenente na ativa e os proventos de sua pensão foram calculados no posto de 1º Tenente (dois postos acima) , tendo em vista que, com fulcro no art. 6º da Lei 3.765/1960, contribuiu para a pensão no posto de 1º Tenente;  
	26.3. Raimundo de Melo Amorim (peça 6) : era Capitão na ativa e os proventos de sua pensão foram calculados com base no posto de Tenente-Coronel (dois postos acima) , haja vista que, nos termos do art. 6º da Lei 3.765/1960, contribuiu para a pensão no posto de Tenente-Coronel.
27.	Do acima exposto, vê-se que, como alvitrado pela Sefip e pelo Parquet especializado, as três concessões acima podem ser consideradas legais, ordenando-se o registro dos correspondentes atos. 
28.	Dessarte, em conformidade com o art. 262 do Regimento Interno/TCU, cumpre determinar ao órgão de origem que faça cessar o pagamento decorrente dos atos ora impugnados (peças 2 e 5) , sob pena de responsabilidade solidária da autoridade administrativa omissa, bem como dispensar a devolução das quantias indevidamente recebidas de boa-fé pelas beneficiárias, consoante o disposto no Enunciado 106 da Súmula da Jurisprudência do TCU.
	Em face do exposto, voto para que o Tribunal adote a minuta de Acórdão que ora submeto à apreciação deste Colegiado.
TCU, Sala das Sessões, em 1º de junho de 2021.
MARCOS BEMQUERER COSTA
Relator